臺灣基隆地方法院交通事件裁定　　　 96年度交聲更(一)字第3號
原處分機關　交通部公路總局臺北區監理所基隆監理站
異　議　人
即受處分人　甲○○
上列異議人即受處分人因違反道路交通管理處罰條例案件，對於
交通部公路總局臺北區監理所基隆監理站於中華民國96年4 月13
日所為之裁決（原處分案號：基監字第裁42-RB0000000號），聲
明異議，經本院於96年6 月29日以96年度交聲字第110 號裁定異
議駁回，異議人不服提起抗告，經臺灣高等法院於96年7 月31日
以96年度交抗字第572 號裁定撤銷原裁定發回本院，本院更為裁
定如下：
    主  文
原處分撤銷。
甲○○不罰。
    理  由
一、原處分意旨略以：異議人即受處分人於民國96年2 月8 日下
    午4 時45分，駕駛3A-6088 號自用小客車沿基隆市○○路行
    駛，乃途經基隆市○○路、孝一路口，竟「行經有燈光號誌
    管制之交岔路口闖紅燈」，為警當場製單舉發，核無不合，
    爰依道路交通管理處罰條例第53條第1 項規定，裁處異議人
    罰鍰新臺幣2,700 元，並依同條例第63條第1 項規定，記違
    規點數3 點等語。
二、異議意旨則略以：異議人於前揭時、地，乃「黃燈」通過路
    口（異議人係敘稱「看到黃燈時，車頭已過孝一路」），而
    絕無所指闖紅燈之違規行止；為此，乃於法定期間提出異議
    ，求為撤銷原處分等語。
三、本院所為之判斷
    茲異議人即受處分人於前揭時、地，駕駛3A-6088 號自用小
    客車「行經有燈光號誌管制之交岔路口闖紅燈」之違規情節
    ，固據證人邱寶財即本件舉發員警證稱：「當時異議人駕駛
    自小客車行駛在忠三路上，異議人是在紅燈時，穿越孝一路
    ，該路口設置紅綠燈，從綠燈變紅燈，『並沒有閃黃燈』，
    異議人行駛在忠三路，還沒有到孝一路口時，燈號就已變成
    紅燈，異議人都沒有減速，直接紅燈穿越馬路，當時他是看
    孝一路沒有車，就闖紅燈穿越馬路。我將他攔下時，有告知
    他闖紅燈... （問：異議人在異議狀稱，看到黃燈時，他車
    頭已過孝一路，是否如此？）沒有，『該路口沒有黃燈』，
    異議人是紅燈直接穿越馬路」等語在卷（見本院96年度交聲
    字第110 號卷第21-22 頁），並有96年2 月8 日基隆市警察
    局基警交字第RB0000000 號舉發違反道路交通管理事件通知
    單1 件附卷可憑（見同卷第7 頁）。惟查：
  (一)本院為究明系爭路口之號誌時相，曾於96年10月26日下午4
    時30分到場履勘，乃依當場目視之所見，系爭路口非特設有
    「綠」、「黃」、「紅」之三色號誌，其燈號顯示亦係按諸
    「綠」、「黃」、「紅」之順序循環變換。經併予實地數秒
    結果，各色燈號顯示時間則為：「綠」燈1 分5 秒；「黃」
    燈3 秒；「紅」燈1 分22秒。有本院96年10月26日勘驗筆錄
    在卷可稽，並經本院命通譯拍攝現場號誌照片3 張附卷足考
    。勾稽以觀，證人邱寶財聲稱「系爭路口沒有『黃燈』」云
    云，顯然昧於事實；茲證人邱寶財指其「目睹燈號由『綠』
    直接轉『紅』」云云既非可採，則其影響所及，證人聲稱「
    目睹異議人『闖紅燈』」等違規情節，自亦大有可疑。
  (二)又本院固無逆轉時空、還原舉發時、地號誌轉換實際情況之
    客觀可能；亦即，本院實地履勘距離舉發當時，固已有相當
    之時間差距。惟證人邱寶財即本件舉發員警到庭所述之號誌
    變化，既與本院現場履勘所見不符，衡諸證人邱寶財長時間
    執行路檢勤務之辛勞，則證人究竟有無因視覺疲勞致誤判當
    時燈號之可能？又異議人及證人邱寶財既均係憑恃「目視」
    以識別路口燈號，尤以異議人敘稱之號誌變換復均與本院履
    勘時之所見相合一致，則原處分機關究竟何所認定證人邱寶
    財之所見所聞必定更為真確？凡此種種合理可疑，概未見原
    處分機關曾為如何實質之調查，遑論提出如何具體之解釋！
    按行政官署對於人民有所處罰，必須確實證明其違法之事實
    。倘不能確實證明違法事實之存在，其處罰即不能認為合法
    （行政法院【現已改制為最高行政法院】39年判字第2 號判
    例意旨參照）；又依行政訴訟法第136 條準用民事訴訟法第
    277 條規定，當事人主張有利於己之事實，就其事實負舉證
    責任；倘當事人就所主張之事實已為相當程度之舉證，其舉
    證責任始生轉換（即改由他造就反證事實負舉證責任）。乃
    經遍觀本件裁決事證，一概未見原處分機關或舉發單位曾就
    此違規事實舉證其實，則原處分機關徒憑舉發違反道路交通
    管理事件通知單及基隆市警察局第一分局96年3 月19日基警
    一分五字第0960102485號函（即函覆異議人略以「違規闖越
    紅燈屬實」）等書面資料，即對異議人驟為裁罰，核其處分
    非特違法，更顯其進退之失據。
  (三)按法院受理有關交通事件，「準用」關於刑事訴訟法之規定
    ，道路交通管理處罰條例第89條定有明文；而所謂之「準用
    」，乃就某事項所定之法規，於性質不相牴觸之範圍內，適
    用於其他事項之謂，即準用有其自然之限度（最高法院41年
    臺非字第47號判例意旨參照），是刑事訴訟法就犯罪證據有
    關之規定中（例如證據能力之相關規定），與屬行政秩序罰
    之交通違規裁罰本旨不合之部分，固不在準用之列；惟倘受
    處分人遭受舉發之交通違規事實，僅查有舉發違反道路交通
    管理事件通知單及裁決書等書面資料可資參佐，且其上所載
    之情節，亦顯與論理法則、經驗法則有悖，乃至與法院認定
    之事實不符者（刑事訴訟法第155 條規定參照），殊無僅以
    「舉發乃公務員所為，具有公信力之公法上行為」、「舉發
    員警與受處分人間並無仇隙，舉發員警當無設詞攀誣之理」
    ，抑「行政處分之公定力理論」，即認定受處分人確有舉發
    所指之交通違規事實。又依刑事訴訟法第154 條第2 項規定
    ，犯罪事實應依證據認定之，無證據不得認定犯罪事實；而
    認定犯罪事實所憑之證據，雖不以直接證據為限，間接證據
    亦包括在內，然而無論直接證據或間接證據，其為訴訟上之
    證明，須於通常一般之人均不致有所懷疑，而得確信其為真
    實之程度者，始得據為有罪之認定，倘其證明尚未達此一程
    度，仍有合理之懷疑存在而無從使事實審法院得有罪之確信
    時，即應由法院為諭知被告無罪之判決（最高法院76年度臺
    上字第4986號判例可資參照），此一原則，於法院審理行為
    人違反交通管理處罰條例案件時，當有其適用；易言之，法
    院於審理行為人違反道路交通管理處罰條例案件之際，倘已
    踐行完畢調查證據之程序後，仍無法形成「行為人確有該當
    於道路交通管理處罰條例所列各該處罰構成要件事實」之確
    信時，即應依刑事訴訟法上「罪疑利益歸於被告（亦即，倘
    有懷疑則從被告之利益作解釋）」之證據法則，逕為對受處
    分人有利之認定。茲本案舉發情節既仍有如前所指之種種疑
    慮，兼以原處分機關亦不能就此提出合理說明，則證人邱寶
    財究竟曾否誤判燈號？又其到庭所證之燈號轉換何以竟迥異
    於本院履勘時之所見？乃至異議人究竟有無闖紅燈之違規事
    實？凡此，顯然俱未達到「通常一般之人均不致有所懷疑，
    而得確信其為真實」之程度，則本於「罪疑利益歸於被告（
    亦即，倘有懷疑則從被告之利益作解釋）」之證據法則，本
    院更應逕為對受處分人有利之認定，俾期提昇法院事後審查
    舉發交通違規處分之制度功能，暨交通主管機關提升取締交
    通違規技術及添購科技採證設備之誘因。
  (四)綜上，本案不特舉發員警所證號誌轉換情節迥異於本院履勘
    時之所見，而令人匪思；原處分機關徒憑舉發違反道路交通
    管理事件通知單及基隆市警察局第一分局96年3 月19日基警
    一分五字第0960102485號函（即函覆異議人略以「違規闖越
    紅燈屬實」）等書面資料即驟為裁處，核其裁罰亦顯然違法
    ；兼以本院在踐行完畢調查證據之程序以後，復尚無由形成
    「異議人確有該當於道路交通管理處罰條例所列各該處罰構
    成要件事實」之確信，按諸首揭說明，自應逕為對異議人有
    利之推認，爰依法撤銷原處分，並另為異議人不罰之諭知。
四、據上論斷，應依道路交通案件處理辦法第20條前段，裁定如
    主文。
中　　華　　民　　國　　96　　年　　10　　月　　31　　日
                  交通法庭法  官   王慧惠
以上正本證明與原本無異。
對於本件裁定如有不服，應於收受送達後5日內，向本院提出抗
告書狀，敘述抗告之理由，抗告於臺灣高等法院。
中　　華　　民　　國　　96　　年　　10　　月　　31　　日
                          書記官   王一芳
